ACORDAO-COMPLETO-2592210

ACÓRDÃO 1109/2023 ATA 21/2023 - PLENÁRIO

VISTOS, relatados e discutidos estes autos de solicitação encaminhada pela Comissão de Fiscalização Financeira e Controle da Câmara dos Deputados em que se requer informações sobre a posição técnica do Tribunal acerca da implementação e avanços da Lei nº 13.303 de 2016 (Lei das Estatais) ;
ACORDAM os Ministros do Tribunal de Contas da União, reunidos em Sessão do Plenário, ante as razões expostas pelo Relator, em:
9.1. conhecer da solicitação, por estarem preenchidos os requisitos de admissibilidade;
9.2. autorizar a prorrogação do prazo para atendimento da presente solicitação por 15 (quinze) dias, com fulcro no art. 15, § 2º, da Resolução-TCU 215/2008; e
9.3. informar a Comissão de Fiscalização Financeira e Controle da Câmara dos Deputados acerca da presente deliberação, nos termos do art. 15, §3º, c/c art. 19 da Resolução TCU 215/2008.

Solicitação do Congresso Nacional em que são requeridas informações sobre a posição técnica do Tribunal acerca da implementação e avanços da Lei nº 13.303 de 2016 (Lei das Estatais).

não há.

3. Interessada: Comissão de Fiscalização Financeira e Controle da Câmara dos Deputados.

13.1. Ministros presentes: Bruno Dantas (Presidente), Walton Alencar Rodrigues, Benjamin Zymler, Augusto Nardes, Aroldo Cedraz, Vital do Rêgo (Relator), Jorge Oliveira, Antonio Anastasia e Jhonatan de Jesus.
13.2. Ministros-Substitutos presentes: Augusto Sherman Cavalcanti, Marcos Bemquerer Costa e Weder de Oliveira.

VITAL DO RÊGO

Adoto como relatório a instrução de mérito elaborada no âmbito da Unidade de Auditoria Especializada em Bancos Públicos e Reguladores Financeiros (peça 9) , que contou com parecer favorável da unidade técnica (peça 10) , a seguir transcrita:
"Trata-se de solicitação oriunda da Comissão de Fiscalização Financeira e Controle da Câmara dos Deputados, que aprovou o Requerimento 102/2023-CFFC, de autoria do Exmo. Sr. Deputado Federal Deltan Dallagnol, pleiteando sejam disponibilizadas àquela Comissão "informações 'sobre a posição técnica do Tribunal acerca da implementação e avanços da Lei nº 13.303 de 2016 (Lei das Estatais) '" (peça 2 - destaques do original) .
2.	O Requerimento 102/2023-CFFC tem o seguinte teor, no essencial (peça 3, p. 1-2) : 
Requeiro, com base nos arts. 70 e 71 da Constituição Federal e na forma dos arts. 60 e 61 do Regimento Interno da Câmara dos Deputados, que sejam solicitadas informações ao Tribunal de Contas da União sobre a posição técnica do tribunal acerca da implementação e avanços da Lei nº 13.303 de 2016 (Lei das Estatais) , com os seguintes questionamentos: 
1. Como o Tribunal de Contas da União tem acompanhado a implementação da Lei das Estatais no Brasil? Há algum tipo de monitoramento específico sendo feito pelo órgão? 
2. Na opinião técnica do Tribunal, quais são os principais impactos da Lei das Estatais no cenário político e econômico do país? O Tribunal avalia que a legislação tem sido efetiva na promoção da transparência e eficiência das empresas públicas?
3. Como o TCU tem atuado na fiscalização das licitações realizadas pelas empresas estatais, garantindo a observância das regras previstas na Lei das Estatais? Há algum tipo de orientação específica sendo oferecida pelo órgão às empresas nesse sentido? 
4. Recentemente, a Lei das Estatais passou por algumas alterações importantes, como a possibilidade de venda de ações de empresas públicas sem necessidade de autorização do Congresso Nacional. Qual a posição técnica do TCU em relação a essas mudanças? Elas podem representar algum tipo de risco para a transparência e a governança das estatais? 
5. Como o TCU avalia o nível de transparência e prestação de contas das empresas estatais brasileiras antes e após a entrada em vigor da Lei das Estatais? Quais são os principais desafios ainda enfrentados nesse sentido e para a aprimorar sua governança? 
6. O TCU teve oportunidade para se debruçar sobre o relatório da Organização para a Cooperação e Desenvolvimento Econômico - OCDE que trata sobre o perfil de gestão do indicado para cargos de direção de empresas Estatais? Qual a avaliação sobre sua implementação no Brasil?
3.	Em juízo preliminar acerca do pedido dirigido ao Tribunal, submete-se a matéria ao disposto na Resolução-TCU 215/2008, particularmente no que previsto nos seus artigos 2º e 4º, verbis:
Art. 2º Solicitação do Congresso Nacional é o pedido aprovado pelo Congresso Nacional, por suas Casas ou comissões técnicas ou de inquérito.
Parágrafo único. Solicitação do Congresso Nacional não se confunde com aquela formulada diretamente ao Tribunal por parlamentares, individualmente ou em grupo.
 (...) 
Art. 4º Têm legitimidade para solicitar em nome do Congresso Nacional:
I - informação e realização de fiscalização, os presidentes:
a) do Congresso Nacional, do Senado Federal ou da Câmara dos Deputados;
b) de comissões técnicas ou de inquérito, quando por elas aprovada a solicitação;
II - pronunciamento conclusivo sobre regularidade de despesa, o presidente da comissão mista de que trata o art. 166, § 1º, da Constituição Federal, quando por ela aprovada a solicitação.
4.	Verifica-se que a solicitação atende a esses requisitos normativos e, portanto, deve ser conhecida.
5.	Por sorteio foi designado como Relator do feito, o Excelentíssimo Senhor Ministro Ministro Vital do Rego (peça 3) . Definiu-se também, no âmbito da Segecex, que caberá a esta Unidade Técnica a consolidação das informações a serem encaminhadas à solicitante, após o recebimento dos elementos levantados por outras Unidades Técnicas que tenham empresas estatais em sua clientela.
6.	Nos termos do art. 15 da Resolução-TCU 215/2008, o prazo para o atendimento da solicitação depende do enquadramento do conteúdo do pedido encaminhado ao Tribunal numa das hipóteses previstas no art. 3º da aludida norma. No caso, observa-se que, em alguns quesitos, o parlamentar interessado solicitou informações sobre eventuais fiscalizações, pleito que se enquadra no art. 3º, inciso II, da Resolução-TCU 215/2008, com prazo para atendimento de trinta dia. É esse, por exemplo, o caso das seguintes indagações:
1. Como o Tribunal de Contas da União tem acompanhado a implementação da Lei das Estatais no Brasil? Há algum tipo de monitoramento específico sendo feito pelo órgão?
 (...) 
3. Como o TCU tem atuado na fiscalização das licitações realizadas pelas empresas estatais, garantindo a observância das regras previstas na Lei das Estatais? Há algum tipo de orientação específica sendo oferecida pelo órgão às empresas nesse sentido? 
7.	Por outro lado, outros quesitos do Requerimento 102/2023-CFFC abarcam matérias que não se enquadram claramente nos incisos do art. 3º da Resolução-TCU 215/2008, ou que ainda não foram objeto da consideração do Tribunal, dificultando a definição do prazo para o seu atendimento, tais como as que se mencionam a seguir:
2. Na opinião técnica do Tribunal, quais são os principais impactos da Lei das Estatais no cenário político e econômico do país? O Tribunal avalia que a legislação tem sido efetiva na promoção da transparência e eficiência das empresas públicas?
 (...) 
5. Como o TCU avalia o nível de transparência e prestação de contas das empresas estatais brasileiras antes e após a entrada em vigor da Lei das Estatais? Quais são os principais desafios ainda enfrentados nesse sentido e para a aprimorar sua governança? 
6. O TCU teve oportunidade para se debruçar sobre o relatório da Organização para a Cooperação e Desenvolvimento Econômico - OCDE que trata sobre o perfil de gestão do indicado para cargos de direção de empresas Estatais? Qual a avaliação sobre sua implementação no Brasil?
8.	Pelo exposto, a fim de se viabilizar o atendimento adequado e oportuno da solicitação da Comissão de Fiscalização Financeira e Controle da Câmara dos Deputados, submete-se o presente processo à consideração superior, com proposta de:
i) com fundamento no § 2º do art. 15 da Resolução-TCU 215/2008, prorrogar por quinze dias o prazo para atendimento à solicitação objeto do Requerimento 102/2023-CFFC, no tocante aos quesitos do Requerimento 102/2023-CFFC que se enquadram no art. 3º, inciso II, da Resolução-TCU 215/2008; ou
ii) alternativamente, definição de prazo diverso, nos termos dos arts. 12 c/c art. 15, inciso II, parte final, da Resolução-TCU 215/2008, para o atendimento dos quesitos do Requerimento 102/2023-CFFC que não se enquadram no art. 3º, inciso II, da Resolução-TCU 215/2008".
	É o relatório.

Não atuou.

SOLICITAÇÃO DO CONGRESSO NACIONAL (SCN)

Unidade de Auditoria Especializada em Bancos Públicos e Reguladores Financeiros (AudBancos).

Em exame, solicitação encaminhada pela Comissão de Fiscalização Financeira e Controle da Câmara dos Deputados em que se requer a disponibilização de informações sobre a posição técnica do Tribunal acerca da implementação e avanços da Lei nº 13.303, de 2016 (Lei das Estatais) .
Em breve resumo, o requerimento demanda informações sobre o acompanhamento realizado pelo TCU acerca da implementação da referida Lei, incluindo opinião técnica sobre os principais impactos da legislação no contexto político e econômico do país. Também requer manifestação sobre como a Corte de Contas tem atuado na fiscalização das licitações das estatais, e na avaliação do nível de transparência e de prestação de contas, antes e após a vigência da lei. Ademais, requer eventuais posicionamentos do TCU sobre as mudanças recentes ocorridas na legislação e possíveis considerações do Tribunal sobre o relatório da OCDE que discute o perfil de gestão indicado para cargos de direção de empresas estatais e sua implementação no Brasil.
A unidade técnica realizou avaliação preliminar do requerimento, cientificando este Relator que a solicitação dirigida preenche os requisitos normativos devendo ser conhecida. 
Relata a instrução que a referida Solicitação demanda informações sobre eventuais fiscalizações, pleito que se enquadra no art. 3º, inciso II, da Resolução-TCU 215/2008, com prazo para atendimento de trinta dias em acordo com o disposto no art. 15, inciso I, desse normativo. Acrescenta, ainda, que outros quesitos do Requerimento 102/2023-CFFC abarcam matérias que não se enquadram claramente nos incisos do art. 3º da Resolução-TCU 215/2008, ou que ainda não foram objeto da consideração do Tribunal, dificultando a definição do prazo para o seu atendimento. Por fim, menciona que o atendimento ao pedido envolve consolidação de informações levantadas por outras unidades técnicas que possuem empresas estatais em sua clientela.
Com efeito, requer a unidade que, a fim de viabilizar o atendimento adequado da solicitação da Comissão de Fiscalização Financeira e Controle da Câmara dos Deputados, seja prorrogado por 15 (quinze) dias o prazo para atendimento ao precitado requerimento. 
Nessas circunstâncias, considerando as características próprias dessa espécie de processos, que, muitas vezes, reclamam diversas providências que terminam por demandar mais tempo para seu processamento e atendimento integral da solicitação, não me oponho ao deferimento, excepcional, do elastecimento do prazo ora requerido, devendo o fato ser comunicado à solicitante, nos termos dos §§ 2º e 3º do art. 15 da Resolução TCU 215/2008.
Ante o exposto, voto para que o Tribunal de Contas da União aprove o acórdão que submeto a este Colegiado.
TCU, Sala das Sessões, em 31 de maio de 2023.
Ministro VITAL DO RÊGO 
Relator